臺灣高等法院刑事判決　　　　　　　 100年度上訴字第2970號
上　訴　人
即　被　告　劉仲恩
選任辯護人　鄭志政律師
上列上訴人因違反毒品危害防制條例等案件，不服臺灣臺北地方
法院100年度訴字第582號，中華民國100年9月6日第一審判決（
起訴案號：臺灣臺北地方法院檢察署100年度偵字第2318號），
提起上訴，本院判決如下：
    主  文
原判決撤銷。
劉仲恩販賣第三級毒品，處有期徒刑參年。扣案如附表編號3、4
、7所示之物沒收；未扣案之販賣第三級毒品所得新台幣貳仟貳
佰伍拾元沒收，如全部或一部不能沒收時，以其財產抵償之。又
販賣第二級毒品，處有期徒刑肆年。扣案如附表編號1、2所示之
毒品沒收銷燬之；扣案如附表編號7、8所示之物沒收。又轉讓第
三級毒品，處有期徒刑陸月。扣案如附表編號5、6所示之物沒收
。應執行有期徒刑陸年拾月。扣案如附表編號1、2所示之毒品沒
收銷燬之；扣案如附表編號3至8所示之物沒收；未扣案之販賣第
三級毒品所得新台幣貳仟貳佰伍拾元沒收，如全部或一部不能沒
收時，以其財產抵償之。
    事  實
一、劉仲恩明知MDMA（俗稱搖頭丸）係毒品危害防制條例第2條
    第2項第2款所規定之第二級毒品，硝甲西泮（俗稱一粒眠）
    及愷他命（俗稱Ｋ他命）則為同條例第2條第2項第3款所規
    範之第三級毒品，不得販賣或轉讓，竟意圖營利，基於販賣
    MDMA、硝甲西泮之犯意，及基於轉讓愷他命之犯意，分別為
    下列犯行：
(一)於民國99年9月初某日下午4時許，劉仲恩經由其所有之0000
    000000號行動電話與陳一安聯繫，約在臺北市○○區○○路
    108號7樓之1住處，以每顆新臺幣（下同）450元之價格，將
    5顆硝甲西泮（起訴書誤為MDMA）販賣予陳一安，並向之收
    取2,250元。
(二)於100年1月6日上午11時許，劉仲恩經由其所有之000000000
    0號行動電話與彭宏群聯繫，約在臺北市○○區○○路108號
    7樓之1住處，以每顆350元之價格，將1顆MDMA販賣予彭宏群
    ，並向之收取350元。
(三)於100年1月6日下午3時許，在臺北市○○區○○路108號7樓
    之1住址，劉仲恩將所購入之愷他命置於桌上，以吸管吸入
    少許進入鼻腔之方法，與彭宏群共同施用愷他命，而無償轉
    讓不詳數量之愷他命予彭宏群施用。
二、嗣因陳一安於99年10月13日晚上8時許，在臺北市○○街208
    號前為警查獲，並扣得硝甲西泮5顆，經向警方供出毒品來
    源後，警方嗣於100年1月6日下午3時許，持法院所核發之搜
    索票，至劉仲恩位於臺北市○○區○○路108號7樓之1住處
    搜索，當場查獲劉仲恩、彭宏群，並扣得劉仲恩所有如附表
    所示之物，始查知上情。
三、案經臺北市政府警察局萬華分局報請臺灣臺北地方法院檢察
    官偵查起訴。
    理  由
壹、證據能力部分：
    按被告以外之人於審判外之言詞或書面陳述，除法律有規定
    者外，不得作為證據；又被告以外之人於審判外之陳述，雖
    不符合同法第159條之1至第159條之4之規定，但經當事人於
    審判程序同意作為證據，法院審酌該言詞陳述或書面陳述作
    成時之情況，認為適當者，亦得為證據。當事人、代理人或
    辯護人於法院調查證據時，知有第159條第1項不得為證據之
    情形，而未於言詞辯論終結前聲明異議者，視為有前項之同
    意，刑事訴訟法第159條第1項及第159條之5分別定有明文。
    本判決下列所引用之證據資料，均經依法踐行調查證據程序
    ，當事人於本院言詞辯論終結前亦未聲明異議，本院審酌證
    據資料製作時之情況，均無違法不當及證明力明顯過低之瑕
    疵，亦查無依法應排除其證據能力之情形，認以之作為證據
    應屬適當，皆有證據能力。
貳、認定事實之理由及證據：
一、訊據被告劉仲恩對於於上開時、地轉讓愷他命予彭宏群之事
    實，於偵查、原審及本院審理時坦承不諱，惟矢口否認有販
    賣硝甲西泮予陳一安、販賣MDMA予彭宏群之犯行，於原審及
    本院審理時均辯稱：伊係以購入之原價，轉讓毒品予陳一安
    、彭宏群，並未從中賺取差價，沒有營利意圖云云。惟查：
(一)轉讓愷他命部分：
    被告於上開時、地轉讓愷他命予彭宏群之事實，業據被告於
    警詢、偵查、原審及本院審理時坦承不諱，核與證人彭宏群
    於警詢、偵查時所述相符，並有扣案如附表編號5、6所示轉
    讓後剩餘之愷他命足資佐證，而上開扣案毒品經送行政院衛
    生署食品藥物管理局鑑驗結果，確含有愷他命成分，有該局
    100年1月25日FDA研字第1000002540號檢驗報告書1份（見偵
    字卷第107頁）在卷可稽，足認被告此部分自白與事實相符
    ，應堪採信。
(二)販賣硝甲西泮、MDMA部分：
 1、被告於上開時、地，交付硝甲西泮5顆予陳一安、交付MDMA1
    顆予彭宏群，並分別向渠等收取2,250元、350元之事實，為
    被告所自承，核與證人陳一安、彭宏群於偵查時所證相符：
    證人陳一安於偵查時證稱：於99年9月初某日下午4時許，在
    劉仲恩位於成都路之住處，向他購買5顆，共2,250元。每顆
    價格約450元至500元之間，實際價格伊已經不記得，伊是以
    現金購買。與劉仲恩是在網路聊天室認識，先MSN聯絡，再
    互留手機，劉仲恩的行動電話號碼是0000000000號等語（見
    偵字卷第85頁）；證人彭宏群於偵查時證稱：100年1月6日
    上午9時許，在網路聊天室認識劉仲恩，伊問劉仲恩有無搖
    頭丸（MDMA），他說有，就互留手機，100年1月6日上午11
    時許，在劉仲恩住處碰面，他告訴我一顆要350元，我買1顆
    ，就給他350元，是在他家交付現金，之後在劉仲恩住處施
    用買的搖頭丸（MDMA）等語（見偵字卷第68頁）。此外，並
    有被告購入取交予陳一安、彭宏群後剩餘之如附表編號1、2
    所示之MDMA、如附表編號3、4所示之硝甲西泮，及附表編號
    7、8所示之行動電話、彭宏群交付之350元現金等物扣案足
    資佐證。又上開扣案毒品經送請內政部警政署刑事警察局鑑
    驗結果，確分別含有MDMA、硝甲西泮成分之事實，有該局10
    0年1月20日刑鑑字第1000003385號鑑定書1件（見偵字卷第
    105、106頁）在卷可佐，而陳一安為警查獲時所扣得之毒品
    ，經鑑定結果確含有硝甲西泮之事實，復有臺北市政府警察
    局99年11月3日北市鑑毒字第264號鑑驗通知書1件（見偵字
    卷第92頁）附卷足參。是被告此部分之自白，核予事實相符
    ，應堪採信。
 2、被告雖以前詞置辯，然查：按販賣毒品非可公然為之，亦無
    公定價格，每次買賣之價量，可能隨時依雙方關係深淺、資
    力、需求量及對行情之認知、來源是否充裕、查緝是否嚴緊
    、購買者被查獲時供述購買對象之可能風險之評估等，而異
    其標準，非可一概論之，從而販賣之利得，除被告坦承犯行
    或價量俱臻明確外，委難察得其交易實情，然販賣者從價差
    或量差中牟利之方式雖異，惟其販賣行為在意圖營利則屬同
    一。因之，販賣利得除經被告坦承或其價量至臻明確外，確
    實難以究其精確之價差。然按一般民眾普遍認知，毒品價格
    非低、取得不易，且毒品交易向為政府查禁森嚴且重罰不寬
    貸，衡諸常情，倘非有利可圖，殊無必要甘冒持有毒品遭查
    獲、重罰之極大風險，無端於自身住處交易毒品，抑或購入
    大量毒品貯藏之理，而平添為警查獲之可能。從而，舉凡有
    償交易，除足以反證其確係另基於某種非圖利本意之關係外
    ，通常尚難因無法查悉其確實販入價格，做為是否高價賣出
    之比較，諉以無營利之意思而阻卻販賣犯行之追訴，致知過
    坦承者難辭重典，飾詞否認者反得逞僥倖，而失情理之平。
    查被告於警詢時陳稱：伊持有之搖頭丸（因被告不知購入之
    搖頭丸藥丸中，混雜有「一粒眠」即硝甲西泮，是其所稱之
    「搖頭丸」，係指MDMA及硝甲西泮）是向綽號「邱大哥」之
    人購買的，伊共跟他交易過二次，每次都交易100顆，金額
    都在3萬元至3萬5千元云云（見偵字卷第11頁），於偵查時
    則陳稱：伊一次購入100顆，因為這樣比較便宜，一顆350元
    至450元之間云云（見偵字卷第86頁），至原審時則供稱：
    伊99年9月間給陳一安的，是以每顆450元購入，那次購入30
    顆；100年1月6日給彭宏群的，是99年11月間購入，是每顆
    350元，購入100顆云云（見原審卷第33頁正面、背面），是
    被告就其購入毒品之價格，所述前後不符，已無從遽以採信
    。又被告於於本院審理時雖陳稱：伊2天施用一次搖頭丸，
    一次施用2顆云云，然其於原審時已自承：伊施用搖頭丸1次
    約1顆或2顆，約3天施用1次等語（見原審卷第33頁），是其
    於本院審理時所稱，顯係故意增加其施用之頻率及數量，以
    圖規避罪責，應以其原審時所述為可採；而以被告於原審時
    所稱：伊於99年11月間購入100顆等語（見原審卷第33頁背
    面）計算，則其一次購入之數量足供其逾5個月所需，而持
    有MDMA（搖頭丸）隨時有遭查獲之可能，衡情單純施用者，
    亦無僅為降低購入價格，而購買逾越其短期間用量，而承擔
    持有毒品為警查獲，致身陷囹圄之風險。再者，被告為智識
    正常之成年人，對於毒品交易為檢警機關嚴予取締之犯罪，
    法律並就此懸有重典處罰，當知之甚稔，而其與陳一安、彭
    宏群均僅係經由網路聊天室認識之網友關係，彭宏群與被告
    甚至是在為警查獲當日，始初次見面等情，業經證人陳一安
    、彭宏群證述屬實，有如前述，是被告與陳一安、彭宏群既
    無深交，亦非至親，倘無從中賺取利得，被告豈有甘冒被查
    緝科以重刑之風險而提供上開毒品予陳一安、彭宏群之理。
    此外，並無其他證據足以證明被告確實之購入價格，亦查無
    被告有償提供毒品予陳一安、彭宏群時，有何特殊之非圖利
    本意之關係，是被告主觀上具有販賣以營利之意圖乙節，堪
    以認定。是被告辯稱其係以原價轉讓予陳一安、彭宏群，並
    未從中賺取價差云云，尚非足採。
二、綜上所述，本案事證明確，被告犯行洵堪認定，應依法論科
    。
參、論罪科刑及撤銷改判之理由：
一、核被告劉仲恩就事實一.(一)部分所為，係犯毒品危害防制
    條例第4條第3項之販賣第三級毒品罪；就事實一.(二)部分
    所為，係犯毒品危害防制條例第4條第2項之販賣第二級毒品
    罪；就事實一.(三)部分所為，係毒品危害防制條例第8條第
    3項之轉讓第三級毒品罪。被告販賣硝甲西泮、轉讓愷他命
    前，持有硝甲西泮、愷他命之行為，因各該次販賣、轉讓之
    硝甲西泮、愷他命未達純質淨重達20公克以上，故其販賣、
    轉讓前持有愷他命行為尚難認成立犯罪，惟其販賣MDMA前後
    持有該毒品之低度行為，為販賣之高度行為所吸收，不另論
    罪。被告上開事實一.(一)所示販賣硝甲西泮之犯行部分，
    起訴書認被告所販賣者為MDMA，因認被告此部分係犯販賣第
    二級毒品罪，惟查：被告雖陳稱其以為給陳一安是搖頭丸等
    語，證人陳一安亦證稱係向被告購買搖頭丸等語，然陳一安
    為警查獲時，所扣得購自被告之藥丸5顆，經鑑驗結果為硝
    甲西泮一節，有如前述，是被告實際出售予陳一安之毒品為
    硝甲西泮，並非MDMA（搖頭丸），而刑法上犯罪之故意，祇
    須對於犯罪事實有所認識，有意使其發生或其發生不違背其
    本意，仍予以實施為已足，不以行為人主觀之認識與客觀事
    實兩相一致為必要，故行為人主觀上欲犯某罪，事實上卻犯
    他罪時，依刑罰責任論之主觀主義思潮，首重行為人之主觀
    認識，應以行為人主觀犯意為其適用原則，必事實上所犯之
    他罪有利於行為人時，始例外依該他罪處斷。我國暫行新刑
    律第13條第3項原亦有「犯罪之事實與犯人所知有異者，依
    下列處斷：所犯重於犯人所知或相等者，從其所知；所犯輕
    於犯人所知者，從其所犯」之規定。嗣制定現行刑法時，以
    此為法理所當然，乃未予明定。從而，行為人主觀上欲犯某
    罪，但事實上所為係構成要件略有不同之他罪，且事實上所
    犯之罪輕於主觀上所欲之罪時，揆之前揭「所犯輕於犯人所
    知者，從其所犯」之法理，自應適用行為人實際上所犯之該
    罪論處，是檢察官此部分所指尚有誤會，惟起訴之基本社會
    事實相同，爰依法變更起訴法條。又起訴書認被告關於事實
    一.(三)所示轉讓愷他命犯行部分，係犯藥事法第83條第1項
    之轉讓禁藥罪，惟按愷他命（Ketamine）成分雖屬藥品管理
    ，同時亦列屬管制藥品管理條例第3條所稱之第三級管制藥
    品，但尚未列屬藥事法第22條第1項第1款所稱經行政院衛生
    署明令公告禁止製造、調劑、輸入、輸出、販賣或陳列之毒
    害藥品之禁藥，是檢察官此部分所指亦有誤會，惟起訴之基
    本社會事實相同，亦依法變更起訴法條。被告所犯上開各罪
    ，犯意各別，行為亦殊，應予分論併罰。又被告於偵查、原
    審及本院審理中，均自白上開轉讓愷他命之犯行，應依毒品
    危害防制條例第17條第2項之規定減輕其刑。再者，被告所
    犯販賣第二、三級毒品罪部分，最輕本刑分別為7年、5年以
    上有期徒刑，然被告販賣MDMA1次，數量為1顆，犯罪所得僅
    350元，販賣硝甲西泮1次，數量為5顆，犯罪所得為2,250元
    ，販賣毒品次數非多，獲利有限，其所為與連續多次大量販
    賣毒品之嚴重危害社會治安情形，顯有不同，如論處上開所
    犯販賣第二、三級毒品罪最輕之刑，猶嫌過重，犯罪情狀非
    無可憫，爰均依刑法第59條之規定酌量減輕其刑。
二、原審以被告罪證明確，予以論罪科刑，固非無見。惟查：(1)
    上開事實一.(一)(二)部分，被告所為應分別係犯販賣第三
    級毒品、販賣第二級毒品罪，原審認係犯轉讓第三級毒品、
    轉讓禁藥罪，認事用法，尚有未合。(2)上開事實一.(三)部
    分，檢察官起訴書認係犯藥事法第83條第1項之轉讓禁藥罪
    ，原判決論以毒品危害防制條例第8條第3項之轉讓第三級毒
    品罪，然漏未說明變更檢察官起訴法條，亦有未洽。被告上
    訴請求從輕量刑並諭知緩刑云云，雖無理由，惟原判決既有
    上開可議之處，仍應由本院將原判決予以撤銷改判。爰審酌
    被告前無前科紀錄，素行尚佳，國中畢業之智識程度，其將
    毒品販賣、轉讓予他人之次數、數量，對他人身心健康及社
    會秩序之危害程度，販賣毒品之犯罪所得非高及犯後之態度
    等一切情狀，分別量處如主文第二項所示之刑，並定其應執
    行之刑。
三、沒收部分：
(一)扣案如附表編號1、2所示之MDMA，為被告購入後販賣予陳一
    安後所剩餘，是為被告所有，供其犯本案販賣第二級毒品犯
    行之毒品，應依毒品危害防制條例第18條第1項前段規定宣
    告沒收銷燬之，至鑑驗所耗損之MDMA，既已用罄而滅失，自
    無庸為沒收銷燬之諭知。
(二)扣案如附表二編號3、4所示之硝甲西泮、附表編號5、6所示
    愷他命（含已無從析離之外包裝），為被告購入後販賣、轉
    讓予彭宏群後所剩餘，是為被告所有，供其犯本案販賣、轉
    讓第三級毒品所用之毒品，屬違禁物，應依刑法第38條第1
    項第1款之規定沒收之（最高法院95年度台上字第911號判決
    意旨參照）。至鑑驗所耗損之硝甲西泮、愷他命，既已用罄
    而滅失，自無庸為沒收之諭知。
(三)扣案如附表編號7所示之行動電話1支（含SIM卡1張），為被
    告所有，供其犯本案販賣第二、三級毒品聯絡使用之物，業
    據被告供承在卷，應均依毒品危害防制條例第19條第1項規
    定宣告沒收之。
(四)毒品危害防制條例第19條第1項：「犯同條例第4條至第9條
    、第12條、第13條或第14條第1項、第2項之罪者，其供犯罪
    所用或因犯罪所得之財物均沒收之，如全部或一部不能沒收
    時，追徵其價額或以其財產抵償之」之規定，係採義務沒收
    主義，故販賣或以原價轉讓毒品所得之金錢，如能認定確係
    販賣或以原價轉讓毒品所得之款項，均應宣告沒收，不以當
    場搜獲扣押者為限（最高法院93年度台上字第2670號判決意
    旨參照）。本案被告販賣MDMA之犯罪所得為350元，業經扣
    案（附表編號8），販賣硝甲西泮之犯罪所得2,250元，雖未
    扣案，揆諸上開說明，仍均應依毒品危害防制條例第19條第
    1項之規定，分別宣告沒收之，未扣案之2,250元部分，如全
    部或一部不能沒收時，以被告財產抵償之。
(五)其餘扣案物品（分裝袋135個），並無證據證明與本案被告
    犯行有關，爰均不予宣告沒收。
據上論斷，應依刑事訴訟法第369條第1項前段、第364條、第299
條第1項前段、第300條，毒品危害防制條例第4條第2項、第3項
、第8條第3項、第17條第2項、第18條第1項前段、第19條第1項
，刑法第11條、第59條、第51條第5款、第38條第1項第1款，判
決如主文。
本案經檢察官許仲瑩到庭執行職務。
中    華    民    國   100    年    12    月    26    日
                  刑事第五庭  審判長法  官  王敏慧
                                    法  官  劉秉鑫
                                    法  官  白光華
以上正本證明與原本無異。
如不服本判決，應於收受送達後10日內向本院提出上訴書狀，其
未敘述上訴之理由者並得於提起上訴後10日內向本院補提理由書
（均須按他造當事人之人數附繕本）「切勿逕送上級法院」。
轉讓第三級毒品部分，被告不得上訴。
                                    書記官  廖鴻勳
中    華    民    國   100    年    12    月    26    日
附錄所犯法條：
毒品危害防制條例第4條第2項、第3項
製造、運輸、販賣第二級毒品者，處無期徒刑或 7 年以上有期
徒刑，得併科新臺幣 1 千萬元以下罰金。
製造、運輸、販賣第三級毒品者，處 5 年以上有期徒刑，得併
科新臺幣 7 百萬元以下罰金。
毒品危害防制條例第8條第3項
轉讓第三級毒品者，處 3 年以下有期徒刑，得併科新臺幣 30
萬元以下罰金。
附表
┌──┬───────┬────────┬──────┐
│編號│物 品 名 稱   │數            量│備        註│
├──┼───────┼────────┼──────┤
│1   │黃色圓形藥錠  │總淨重5.81公克，│經鑑驗結果含│
│    │              │驗餘淨重5.56公克│MDMA成分    │
├──┼───────┼────────┼──────┤
│2   │黃色圓形藥錠  │總淨重6.48公克，│同上        │
│    │              │驗餘淨重6.22公克│            │
├──┼───────┼────────┼──────┤
│3   │紅色圓形藥錠  │總淨重4.03公克，│經鑑驗結果含│
│    │              │驗餘淨重3.53公克│硝甲西泮成分│
├──┼───────┼────────┼──────┤
│4   │橘色圓形藥錠  │總淨重0.55公克，│同上        │
│    │              │驗餘淨重0.06公克│            │
├──┼───────┼────────┼──────┤
│5   │白色結晶      │2包（總毛重4.032│經鑑驗結果含│
│    │              │0公克，驗餘毛重 │愷他命成分  │
│    │              │4.0316公克）    │            │
├──┼───────┼────────┼──────┤
│6   │白色粉末      │1罐（總毛重4.243│同上        │
│    │              │8公克，驗餘毛重 │            │
│    │              │4.2432公克）    │            │
├──┼───────┼────────┼──────┤
│7   │行動電話      │1支             │含0000000000│
│    │              │                │號SIM卡1張  │
├──┼───────┼────────┼──────┤
│8   │現金          │350元           │販賣MDMA予  │
│    │              │                │彭宏群之所得│
└──┴───────┴────────┴──────┘